【裁判字號】    99,抗,1065
【裁判日期】    990920
【裁判案由】    組織犯罪防制條例等
【裁判全文】
臺灣高等法院刑事裁定                  99年度抗字第1065號
抗  告  人
即  被  告  甲  ○
選任辯護人  黃重鋼律師
            林詠嵐律師
上列抗告人因組織犯罪防制條例等案件，不服臺灣士林地方法院
中華民國99年8月19日裁定（97年度重訴字第4號），提起抗告，
本院裁定如下：
    主  文
原裁定撤銷，發回臺灣士林地方法院。
    理  由
一、本件抗告意旨略以：
（一）原審法院先後對被告陳報之居所及住所為送達，應以住所
      之送達為上訴期間之計算標準：按原審法院分別向被告之
      原住所「臺北市○○區○○街154號6樓」、居所「臺北市
      松山區○○路80巷5號13樓之2」為判決書之送達，對住所
      之送達日為99年7月20日，對居所之送達日為99年7月19日
      ，原審法院並以判決書既在99年7月19日合法送達於被告
      居所，則被告之上訴期間應自翌日99年7月20日起算，於
      99年7月29日屆滿，故被告於99年7月30日始聲明上訴並不
      合法云云，然查：
    刑事訴訟法第55條第1項僅規定：「被告為接受文書之送
      達，應將其住所、居所或事務所向法院或檢察官陳明」，
      然並未明文規定倘法院分別對被告之住所及居所為送達，
      應以何者之送達日期為上訴期間之起算標準，而實務上見
      解尚不一致，固有認為以先送達之時間為起算標準者（如
      本案之原裁定），然此項標準對被告實屬過於嚴苛，亦欠
      缺法律依據及正當性。
    復參最高法院94年度台抗字第289號裁定所示之見解，該
      案原審法院係分別對被告之住所及居所為送達，以送達住
      所之日期計算雖逾上訴期間，然以送達居所之日期計算則
      尚未逾期，被告所提之上訴仍屬法定期間內所提，應係合
      法之上訴。則依上開見解，本件被告之上訴期間依送達居
      所之日期計算固係於99年7月29日屆滿，然依送達住所之
      日期計算，則應於99年7月30日始為屆滿，是被告於99年7
      月30日向原審法院聲明上訴，揆諸前揭最高法院見解，即
      難謂有何於法不合可言。
    被告之住所地於審理中已變更，原審法院向被告原來之住
      所及居所之送達應不合法：
    １、依最高法院95年度台抗字第129號裁定明示：「惟查民
        事訴訟法第138條所規定之寄存送達，限於不能依同法
        第136 條及第137條規定行送達者，始得為之，設其送
        達之處所，雖原為應受送達人之住居所、事務所或營業
        所而實際上已變更者，該原住居所、事務所或營業所，
        即非應為送達之處所．自不得於該原處所為寄存送達（
        本院64年台抗字第481號民事判例參照）。」、臺灣高
        等法院高雄分院91年度抗字第213號裁定亦認：「惟按
        應受送達人之住居所、事務所或營業所現已變更者，縱
        令其戶籍登記尚未遷移，仍不得於原處所為寄存送達。
        」；揆諸上開實務見解，足見被告之住所倘有變更，法
        院不得逕向原住所為送達，否則其送達不生效力甚明。
    ２、於本案，被告於原審準備程序固陳報住所「臺北市○○
        區○○街154號6樓」及居所「臺北市○○區○○路80巷
        5號13樓之2」，惟查被告於審理期間98年12月17日住所
        地已變更為「台北市士林區○○○路○段698巷10弄4號
        」（附件），足見被告有變更法律生活中心之住所地及
        一併廢止居所地之意思，雖被告未向法院陳報，然原審
        法院仍不應以被告未為陳報為理由即逕向原住居所為送
        達。
    退步言之，縱認原審法院對被告原住居所之送達合法，然
      原審法院逕以「被告居所之管委會代收判決書之翌日起算
      上訴期間」實屬荒謬，縱認管委會得代收判決書，上訴期
      間亦應由「被告實際向管委會領取判決書時」起算，才符
      法理：
    １、原審法院認只要被告居所的大廈管委會代收判決書即屬
        合法送達，上訴期間由99年7月19日管委會代收判決書
        之翌日起算云云，但被告早在99年7月19日之前就已出
        國，直到8月中才回國，居所管委會收到判決書後並沒
        有主動聯繫被告要來收取信件，何況被告當時人在國外
        ，管委會也無從聯繫起。
    ２、此外法院認為被告有無實際收到判決是被告和管委會的
        問題，不影響送達之合法性，這種見解更加昧於現實，
        即使被告事後可以向管委員要求賠償，但是被告刑事罪
        名確定是一生的汙點，管委會能怎麼賠償？被告要這種
        賠償有什麼意義？
    何況本案被告並非僅陳報居所地址，亦有陳報住所，依民
      法規定居所僅為臨時性質，住所才是人民法律生活的重心
      ，法院既然也向被告住所為送達，以住所送達日99年7月2
      0日為起算上訴期間完全合法也合乎情理，被告也不致因
      逾期而被駁回上訴。原審法院又認為案件審理中開庭通知
      寄到住所和居所，開庭時被告均有按時到庭，可見對居所
      送達被告一定收得到云云，實則被告平日很少留在居所，
      知道開庭時間都是由辯護人事先通知，和居所受送達無關
      ，況被告的住所和辯護人收受判決書的時間都是99年7月2
      0日，上訴期間由99 年7月20日起算自亦合法，否則法院
      對被告住所和辯護人為送達有何意義？
（二）綜上所陳，原審裁定所採「以大廈管委會代收判決之翌日
      起算上訴期間」、「法院對數個地址為送達時，以最先送
      達之時間起算上訴期間」之見解實堪非議，懇請鈞院採納
      最高法院94年度台抗字第289號裁定之見解，認定被告上
      訴合法，撤銷原裁定，惠賜被告以上訴二審爭取清白之最
      後機會云云。
二、本院查：
（一）按被告、自訴人、告訴人、附帶民事訴訟當事人、代理人
      、辯護人、輔佐人或被害人為接受文書之送達，應將其住
      所、居所或事務所向法院或檢察官陳明。被害人死亡者，
      由其配偶、子女或父母陳明之。如在法院所在地無住所、
      居所或事務所者，應陳明以在該地有住所、居所或事務所
      之人為送達代收人；又送達文書，除本章有特別規定外，
      準用民事訴訟法之規定；此經刑事訴訟法第55條第1項、
      第62條定有明文。次按送達於應受送達人之住居所、事務
      所或營業所行之；送達於住居所、事務所或營業所不獲會
      晤應受送達人者，得將文書付與有辨別事理能力之同居人
      或受僱人；民事訴訟法第136條第1項、第137條第1項亦定
      有明文。
（二）本院經核閱原審全卷，被告甲○於原審法院97年10月1日
      準備程序中，在訊問其住居所時，固曾陳稱：「住台北市
      中山區○○街154號6樓」、「居台北市○○區○○路80巷
      5 號13樓之2」（參見原審卷97年10月1日準備筆錄），原
      審法院因之分別向被告所稱之住所「臺北市○○區○○街
      154號6樓」、居所「臺北市○○區○○路80巷5號13樓之2
      」為判決書之送達，並以對住所之送達日為99年7月20日
      ，對居所之送達日為99年7月19日，認為判決書既在99年7
      月19日合法送達於被告居所，則被告之上訴期間應自翌日
      99年7月20日起算，於99年7月29日屆滿，故被告於99年7
      月30日始聲明上訴並不合法云云，固非無見，然查：
   「民事訴訟法第138條所規定之寄存送達，限於不能依同法
      第136條及第137條規定行送達者，始得為之，設其送達之
      處所，雖原為應受送達人之住居所、事務所或營業所而實
      際上已變更者，該原住居所、事務所或營業所，即非應為
      送達之處所，自不得於該原處所為寄存送達。又依第138
      條之規定為寄存送達，除須將應送達之文書寄存送達地之
      自治或警察機關外，並須製作送達通知書，記明寄存文書
      之處所，黏貼於應受送達人住居所、事務所或營業所門首
      ，俾應受送達人知悉寄存之事實，前往領取，二者缺一均
      不能謂為合法之送達。」（參見最高法院64年台抗字第48
      1號民事判例）。
   本案被告於原審準備程序時固陳報住所「臺北市○○區○
      ○街154號6樓」及居所「臺北市○○區○○路80巷5號13
      樓之2」，惟查被告於審理期間在98年12月17日住所地已
      變更為「台北市士林區○○○路○段698巷10弄4號」，此
      有抗告狀所附之戶籍謄本在卷可稽，被告雖未向法院陳報
      變更住所，但依前開判例意旨，應受送達人之住所既已變
      更，原審是否可以置之不理而仍向原陳報之住居所為送達
      ，不無疑義。
    況查，本件被告於原審準備程序中固陳報住所「臺北市○
      ○區○○街154號6樓」及居所「臺北市○○區○○路80巷
      5號13樓之2」，但被告自98年12月17日起住所地變更為「
      台北市士林區○○○路○段698巷10弄4號」後，原審自98
      年12月29日起，至99年3月22日審理終結及同年6月30日宣
      示判決時為止，歷經多次審理及宣示判決，並未再以傳票
      傳喚之情形，而均係在當天審理後，同時諭知下次審理之
      期日；是原審對於被告之住所變更情形，並不知情，以致
      於送達判決書時，仍以被告在97年10月1日準備程序中所
      陳述之住、居所為送達之處所，是否生送達之合法效力，
      值得予以審究。
    再就卷內所附本件判決書之送達情形而言，均係由所謂「
      受雇人」收受送達，其中「臺北市○○區○○路80巷5號
      13樓之2」之收受送達人為「健安新城Ｇ區管理委員會」
      ，設址為「台北市○○路80巷1號」，與前開被告原陳述
      之「「臺北市○○區○○路80巷5號13樓之2」，其中之「
      80巷5號」與「80巷1號」並不相同，被告之前開居所，是
      否屬於該管理委員會管理，該管理委員會是否為被告之「
      受雇人」，仍需查明。又前開被告原陳報之住所「臺北市
      中山區○○街154號6樓」，其收受送達判決書之「受雇人
      」為「吉美水豔大樓雪理委員會籌備處」，設址為三重市
      ○○○路3段396、398號」，該處所顯與前開被告陳報之
      住所「臺北市○○區○○街154號6樓」不同，該「吉美水
      豔大樓管理委員會籌備處」是否為被告之「受雇人」，能
      否代收被告之判決書，亦令人生疑。
三、綜上所述，本件判決書之是否合法送達，尚有前開可議之處
    ，原審遽予認定被告之上訴已逾合法之上訴期間，不無再予
    審究之餘地。本件被告之抗告意旨亦執此指摘原裁定不當，
    難認為無理由，應予撤銷發回原審法院，重新審究，更為適
    宜之裁定。
四、據上論結，應依刑事訴訟法第413條，裁定如主文。
中    華    民    國    99    年    9     月    20    日
                  刑事第十六庭      審判長法  官  陳晴教
                                          法  官  王敏慧
                                          法  官  許增男
以上正本證明與原本無異。
如不服本裁定，應於收受送達後五日內向本院提出抗告狀。
                                          書記官  廖麗蓮
中    華    民    國    99    年    9     月    20    日

司法院資訊處製作；財團法人民間司法改革基金會備份。
